【裁判字號】    97,上,266
【裁判日期】    970624
【裁判案由】    返還房屋
【裁判全文】
臺灣高等法院民事判決                   97年度上字第266號
上  訴  人  丙○○
訴訟代理人  劉宏邈律師
被 上訴 人  甲○○
            乙○○
共      同
訴訟代理人  李淑寶律師
上列當事人間請求返還房屋等事件，上訴人對於中華民國96年12
月31日臺灣臺北地方法院96年度訴字第5869號第一審判決提起上
訴，並為訴之追加，本院於97年6月10日言詞辯論終結，判決如
下：
    主      文
原判決關於命上訴人對待給付、命被上訴人甲○○為移轉登記部
分（即原判決主文第二項），暨訴訟費用（除確定部分外）之裁
判均廢棄。
被上訴人甲○○應於上訴人給付新臺幣陸拾柒萬肆仟捌佰參拾玖
元，及自民國九十七年六月十一日起至清償日止，按週年利率百
分之五計算之利息之同時，將坐落臺北市○○區○○段二小段三
六五地號、面積四０二平方公尺、權利範圍千分之五十三土地所
有權，及同小段一０五四建號、門牌號碼臺北市大安區○○○路
○段一一一巷七號七樓、權利範圍全部之建物所有權移轉登記予
上訴人。
其餘上訴駁回。
被上訴人甲○○應自民國九十七年六月十一日起至遷讓前揭建物
之日止，按月給付上訴人新臺幣貳萬壹仟元。
其餘追加之訴駁回。
第一審（除確定部分外）、第二審、追加之訴訴訟費用由被上訴
人甲○○負擔二分之一，餘由上訴人負擔。
本判決第四項於上訴人每月以新臺幣柒仟元供擔保後得假執行。
其餘假執行之聲請駁回。
    事實及理由
甲、程序方面：
一按「訴之變更或追加，非經他造同意，不得為之。但第二百五
  十五條第一項第二款至第六款情形，不在此限」，民事訴訟法
  第446條第1項定有明文。上訴人於本院追加請求被上訴人甲○
  ○就乙○○自民國96年8月26日起至遷讓、返還臺北市大安區
  ○○○路2段111巷7號7樓建物之日止，按月給付上訴人新臺幣
  （下同）21,000元部分，負連帶給付之責；另上訴人於原審依
  不當得利之規定，請求乙○○給付相當於租金之不當得利、依
  民法第767條之規定，請求乙○○自上開建物遷出，並返還該
  建物予上訴人（原審卷第5頁），於本院另追加依侵權行為之
  規定，請求乙○○給付相當於租金之損害金、依不當得利及解
  除契約回復原狀法律關係請求乙○○自上開建物遷出、並返還
  該建物予上訴人（本院卷第56頁、第61頁背面），均核屬民事
  訴訟法第255條第1項第2款「請求之基礎事實同一者」，依上
  開規定，其訴之追加，尚無不合。
二上訴人請求乙○○給付相當於租金之不當得利部分，於原審請
  求乙○○給付126,000元本息，並自96年4月17日起至遷讓上開
  建物日止，按月給付21,000元，於本院請求乙○○自96年8月
  26日起至遷讓上開建物之日止，按月給付21,000元，係上訴人
  主張抵銷後，補充或更正事實上或法律上之陳述，依民事訴訟
  法第256條之規定，非為訴之變更或追加。
三原告起訴請求被告給付某物，被告對之提起同時履行之抗辯，
  法院認原告之訴及被告同時履行之抗辯均有理由，為原告勝訴
  之判決，並在命被告給付之判決內，附以原告就對待給付同時
  履行之條件，被告對之未聲明不服，而原告僅聲明就命其同時
  履行部分提起上訴者，因該判決命被告為本案給付與命原告同
  時履行之間，在性質上有不可分割之關係，原告既主張該判決
  對其不利並屬不當而提起上訴，自係對該判決之全部聲明不服
  ，非僅對命其同時履行部分提起上訴而已（最高法院94年度台
  上字第296號判決意旨參照）。本件上訴人主張原判決命其為
  對待給付部分不利並屬不當而提起上訴，揆諸上開說明，自係
  對原判決主文第二項全部（即包括命被上訴人甲○○為本案給
  付與命上訴人同時履行)聲明不服，非僅對命其同時履行部分
  提起上訴而已，是原判決命甲○○為本案給付部分，亦生移審
  效力。
乙、得心證之理由：
一上訴人起訴主張：伊於87年間委託訴外人胡亦慧、周玉萍（下
  稱胡亦慧等二人）出售伊所有坐落臺北市○○區○○段2小段
  365地號、面積402平方公尺、權利範圍千分之53之土地，及同
  小段1054建號、門牌為臺北市大安區○○○路○段111巷7號7樓
  、權利範圍全部之建物（下稱系爭建物，與前揭土地合稱系爭
  不動產），並將存摺、印章交由周玉萍保管俾收受買賣價金。
  嗣周玉萍與被上訴人甲○○就系爭不動產以1,600萬元簽定買
  賣契約（下稱系爭契約），約定除250萬元（包括200萬元支票
  、代墊土地增值稅465,489元，差額以現金支付）外，餘款以
  銀行貸款方式支付。嗣甲○○無法支付餘款，胡亦慧等二人復
  於88年1月11日與甲○○簽定買賣無效協議書（下稱解約協議
  書），同意返還已收價金250萬元，周玉萍並於當日返還甲○
  ○20萬元。詎周玉萍未返還其餘230萬元，竟與訴外人周文展
  偽造買賣契約、印鑑證明等文件，將系爭不動產移轉登記予原
  審共同被告楊斌，伊乃於95年10月13日以存證信函予甲○○及
  乙○○解除系爭契約並沒收已繳款項。楊斌與甲○○間無真實
  之買賣關係存在，周玉萍以通謀虛偽意思表示及違反強制或禁
  止規定之行為，將系爭不動產自甲○○名下移轉登記至楊斌名
  下，該虛偽移轉登記行為無效，自應予塗銷。再伊與甲○○間
  之系爭契約已解除，甲○○及乙○○占有系爭不動產即無法律
  上原因，甲○○自應移轉返還系爭不動產所有權予伊，另依民
  法第767條之規定，乙○○應自系爭建物遷出、返還系爭建物
  予伊，並依同法第179條之規定，自95年10月17日起至返還系
  爭建物之日止，給付相當於租金之不當得利。爰依民法第767
  條、第179條之規定，求為命(一)楊斌將臺北市大安地政事務所
  登記日期為88年2月8日、登記原因為買賣、收件字號為88年大
  安字第036870號、登記次序為33之土地所有權移轉登記，以及
  登記次序為4之房屋所有權移轉登記（下稱系爭虛偽移轉登記
  ）塗銷；(二)甲○○將系爭不動產之所有權移轉登記予上訴人；
  (三)乙○○自系爭建物遷出，並返還系爭建物予伊；(四)乙○○給
  付126,000元，及自起訴狀繕本送達翌日起加計法定遲延利息
  ；(五)乙○○自96年4月17日起至遷讓系爭建物日止，按月給付
  21,000元之判決。
  被上訴人則以：系爭契約之解除乃可歸責於上訴人，其不得沒
  收伊支付之230萬元價金；上訴人既自承委任胡亦慧等二人代
  為出售系爭不動產，該二人之代理行為，直接對上訴人發生效
  力，伊因買受系爭不動產支付230萬元之價金，依民法第264條
  之規定主張同時履行抗辯，上訴人須給付230萬元及法定遲延
  利息，伊同時返還系爭不動產云云，資為抗辯。
二原審命(一)原審共同被告楊斌將系爭虛偽移轉登記塗銷；(二)甲○
  ○於上訴人給付230萬元時，將系爭不動產所有權移轉登記予
  上訴人，駁回上訴人其餘之請求。上訴人提起上訴，並為訴之
  追加，聲明：
  (一)原判決關於命上訴人同時履行部分及駁回上訴人後開第二、
    三項部分廢棄。
  (二)被上訴人乙○○應自系爭建物遷出，並返還系爭建物予上訴
    人。
  (三)被上訴人乙○○應自96年8月26日起至遷讓系爭建物之日止
    ，按月給付上訴人21,000元。
  (四)被上訴人甲○○與乙○○前開第三項給付部分，應負連帶給
    付責任。
  (五)第三、四項聲明，願供擔保請准宣告假執行。
  被上訴人則聲明：上訴及追加之訴均駁回。
  （原審共同被告楊斌就其敗訴部分，未提起上訴而告確定）。
三上訴人主張前揭事實，提出系爭不動產異動索引、登記謄本、
  解約協議書、本院94年度上更(一)字第206號刑事判決、存證信
  函、財團法人崔媽媽基金會網頁資料等件為證（原審卷第10-
  29 頁）。兩造就：(一)上訴人於87年間委託胡亦慧等二人代為
  出售上訴人所有之系爭不動產，並於87年6月26日與甲○○簽
  訂系爭契約，買賣價金1,600萬元，由甲○○先行交付250萬元
  （包括200萬元支票、代墊支付土地增值稅465,489元，差額以
  現金支付），餘款以銀行貸款方式支付。嗣甲○○無法配合銀
  行貸款作業而與周玉萍於88年1月11日簽訂解約協議書，約定
  甲○○配合上訴人辦理系爭不動產移轉登記之撤件事項，上訴
  人開立230萬元之支票予甲○○，周玉萍並於當日返還20萬元
  予甲○○；(二)被上訴人以丙○○、楊斌、周文展及胡亦慧涉嫌
  偽造文書提起自訴，經本院94年度上更(一)字第206號刑事判決
  （下稱相關刑事判決）周文展處有期徒刑1年6月、丙○○、胡
  亦慧及楊斌各處拘役50日得易科罰金等事實不爭執。
四查上訴人於原審請求原審共同被告楊斌將系爭虛偽移轉登記塗
  銷，已獲勝訴判決確定，有如上述，系爭虛偽移轉登記經塗銷
  後，系爭不動產之登記狀態即回復登記予甲○○名下（原審卷
  第11頁，楊斌之前手為甲○○）。上訴人進而主張甲○○應將
  系爭不動產所有權移轉登記予上訴人，甲○○則主張同時履行
  抗辯等語，原審判決：「甲○○於上訴人給付230萬元時，應
  將系爭不動產所有權移轉登記予上訴人」，上訴人就原審命其
  同時履行部分提起上訴，主張其已沒收甲○○已繳之款項230
  萬元，縱認其不得沒收該款項，亦因甲○○自87年6月26日起
  至96年8月25日為同時履行抗辯日前計110個月，以每月租金
  21,000元計，已受有相當於租金2,310,000元之不當得利，上
  訴人主張抵銷後，被上訴人已無同時履行抗辯權可言云云（原
  審卷第5頁、本院卷第28頁），而原判決命甲○○為本案給付
  部分，亦生移審效力，有如前述，是本院仍應審酌上訴人請求
  甲○○將系爭不動產之所有權移轉登記予上訴人，是否有理由
  ，甲○○得否主張同時履行抗辯，如得主張，上訴人之對待給
  付金額應為若干？
  (一)依兩造於88年1月11日所簽訂之解約協議書載：「因甲方（
    甲○○）無法配合銀行貸款作業，以致無法順利將房屋尾數
    繳交乙方（上訴人），故約乙方辦理手續歸還房屋予乙方。
    雙方協議於簽訂本協議書之同時甲方須備齊印鑑章、印鑑證
    明2份，戶口名簿影本1份、身份證影本1份交予乙方並配合
    乙方辦理撤件之一切事項。而乙方須開立新台幣貳佰伍拾萬
    元整之支票予甲方」等語，另有手寫註記「尚欠支票一張面
    額為新台幣貳佰參拾萬元」云云（原審卷第15頁）。該協議
    書雖名之為「買賣無效協議書」，然兩造間既僅因房屋貸款
    事宜致無法繼續履行原先之買賣契約，並無民法上之無效原
    因，應屬兩造合意解除買賣契約之約定，上訴人且自認：「
    甲○○於88年1月11日即曾與訴外人胡亦慧、同玉萍二人簽
    訂買賣無效協議書，雙方同意互負回復原狀之義務，乃兩造
    所不爭執，雙方顯已合意解除買賣契約」、「（上訴人對於
    系爭買賣契約於88年1月11日簽訂買賣無效協議書時已經解
    除，有無意見？）沒意見」等語（原審卷第109頁、本院卷
    第43頁背面），自應受解約協議書內容之拘束；甲○○亦不
    否認其簽立解約協議書時，與上訴人互負回復原狀義務，其
    應將系爭不動產移轉登記予上訴人，僅以同時履行抗辯而已
    （原審卷第89-90頁），則上訴人依解約協議書之約定，請
    求甲○○將系爭不動產移轉登記予上訴人，於法有據。
  (二)就甲○○為同時履行抗辯一節，上訴人雖主張其於95年10月
    13日以甲○○遲未依約給付買賣價金尾款為由，函告甲○○
    解除系爭契約，並沒收已繳之230萬元，甲○○即無價金返
    還請求權得主張同時履行云云，然系爭契約已於88年1月11
    日經上訴人委由周玉萍與甲○○以解約協議書合意解除，有
    如上述，系爭契約既經解除，溯及訂約時失其效力，與自始
    未訂契約同，上訴人自不得執不存在之系爭契約，請求甲○
    ○給付尾款，進而主張甲○○違約情事而將已繳之價金230
    萬元沒收，況上訴人亦自認：「（上訴人對於你們於95年10
    月13日解除契約意思表示已無法成立有無爭執？）不爭執」
    等語（本院卷第44頁），其上開主張即無足採。
  (三)上訴人另主張以甲○○積欠自87年6月26日起至96年8月25日
    計110個月，合計2,310,000元之不當得利，與上訴人之對待
    給付230萬元抵銷，經抵銷後，甲○○已無同時履行抗辯權
    云云。按「二人互負債務，而其給付種類相同，並均屆清償
    期者，各得以其債務，與他方之債務，互為抵銷」，民法第
    334條第1項前段定有明文。而甲○○自88年1月11日簽立解
    約協議書之日起，應將系爭不動產移轉登記予上訴人外，並
    應依民法第259條第3款「契約解除時，當事人雙方回復原狀
    之義務，除法律另有規定或契約另有訂定外，依左列之規定
    ……三  受領之給付為勞務或為物之使用者，應照受領時之
    價額，以金錢償還之」之規定，照受領時之價額，以金錢償
    還之，則甲○○（買受人）受領系爭建物已有相當期間，於
    買賣契約解除後，自應估計與租金額相當之金錢返還出賣人
    （最高法院78年度台上字第611號判決參照）。甲○○至遲
    於88年1月11日簽立解約協議書時已受領系爭建物，迄今尚
    未返還予上訴人，依上開說明，甲○○自88年1月11日起至
    返還系爭建物之日止，固應按月給付上訴人相當於租金之不
    當得利21,000元（詳後述）；又上訴人主張系爭建物每月租
    金為21,000元，提出崔媽媽基金會出租房屋資料為證，被上
    訴人就此資料不爭執（原審卷第29頁、本院卷第44頁），則
    上訴人嗣改稱「至少二萬壹仟元」、「超過二萬壹仟元」、
    「至少3萬元」云云（本院卷第44、56、61頁），難認為實
    在，被上訴人既就上開崔媽媽基金會出租房屋資料不爭執，
    又辯稱租金過高云云，但未為任何舉證，亦無可採，是系爭
    建物每月租金為21,000元，洵堪認定。然上訴人迄未將受領
    之230萬元返還予甲○○，亦應依民法第259條第2款：「契
    約解除時，當事人雙方回復原狀之義務，除法律另有規定或
    契約另有訂定外，依左列之規定……二  受領之給付為金錢
    者，應附加自受領時起之利息償還之」之規定，附加利息返
    還於甲○○。上訴人前開抵銷之主張，未將其對待給付附加
    利息，逕以230萬元與被上訴人之不當得利抵銷，自有未洽
    。
  (四)本院以上訴人、甲○○互負回復原狀義務之日期為88年1月
    11日，迄88年2月10日，上訴人受有以週年利率5％計算之利
    息所得9,583元（2,300,000×0.05÷12＝9,583，元以下四
    捨五入，下同），甲○○受有相當於租金21,000元之不當得
    利，抵銷後，上訴人應返還之本金為2,288,583元（9,583+
    2,300,000-21,000＝2,288,583）；迄88年3月10日，上訴人
    之利息所得為9,536元（2,288,583×0.05÷12＝9,536），
    與甲○○所受相當於租金之21,000元不當得利抵銷後，應返
    還2,277,119元（2,288,583+9,536-21,000＝2,277,119）。
    依此計算，迄本院言詞辯論終結日之97年6月10日，上訴人
    之對待給付為674,839元，有計算表在卷可參（本院卷第63-
    65頁），兩造對此金額之計算亦無意見（本院卷第61頁背面
    ）。又上訴人雖僅主張抵銷迄被上訴人於96年8月25日之不
    當得利，然此因上訴人為抵銷之主張時，僅以其須返還230
    萬元對待給付為計算基準，未依法附加利息，本院以上開附
    加利息之方法為計算後，以被上訴人迄言詞辯論終結日之不
    當得利抵銷，上訴人仍應為對待給付674,839元，本院上開
    計算方式自不違背上訴人抵銷之主張，況兩造就抵銷計算迄
    97年6月10日亦無意見。
  (五)按「兩造互負有給付之義務者，除一方有負先為給付之義務
    外，本應由兩造同時履行，如一造並未履行其債務，自不得
    以對造未先履行，請求賠償損害」、「契約解除，雙方互負
    回復原狀之義務，民法第二百五十九條定有明文，此項互負
    之義務，依同法第二百六十一條準用第二百六十四條之規定
    ，於他方未為對待給付前，得拒絕自己之給付」，分據最高
    法院20年上字第1277號、44年台上字第702號著為判例。上
    訴人與甲○○於88年1月11日簽立解約協議書時，雙方同意
    互負回復原狀之義務，已如上述，甲○○據上開判例意旨、
    解約協議書之約定為同時履行之抗辯，於法有據，而上訴人
    之對待給付為674,839元，且該對待給付應附加利息，有如
    上述，本院既將上訴人原對待給付230萬元本息抵銷被上訴
    人積欠之不當得利計算至97年6月10日，則上訴人應為之對
    待給付674,839元，應自翌日即97年6月11日起加計法定遲延
    利息；爰諭知甲○○於上訴人給付674,839元，及自97年6月
    11 日起至清償日止，按週年利率5％計算之利息之同時，將
    系爭不動產所有權移轉登記予上訴人。
五上訴人另主張乙○○自甲○○買受系爭不動產後，即遷入居住
  、使用迄今，系爭契約既經解除，乙○○自無權繼續占有使用
  系爭不動產，依民法第767條、不當得利、解除契約回復原狀
  之規定，乙○○應自系爭建物遷出、返還系爭建物予上訴人，
  並應依民法第179條、侵權行為之規定，給付相當於租金之不
  當得利或損害金云云（原審卷第5、6頁、本院卷第56頁正面、
  第61頁背面）。
  (一)按「所有人對於無權占有或侵奪其所有物者，得請求返還之
    。對於妨害其所有權者，得請求除去之。有妨害其所有權之
    虞者，得請求防止之」，民法第767條固定有明文，此即所
    有人之物上請求權，然「出賣人解除已經履行之買賣契約，
    該買賣標的物，倘現由第三人占有，買受人不過負向第三人
    取回該物返還於出賣人之義務（民法第二百五十九條第一款
    ），非謂買賣契約一經解除，該物即當然復歸於出賣人所有
    ，出賣人自不得本於所有權，向第三人主張權利」，最高法
    院62年台上字第1045號著有判例。本件系爭契約已經上訴人
    與甲○○於88年1月11日以解約協議書合意解除，有如上述
    ，然系爭不動產現由乙○○占有使用中，據乙○○辯稱其係
    基於與甲○○間之無償使用借貸而占有、使用系爭不動產，
    依上開判例意旨，上訴人不得本於所有權向乙○○主張物上
    請求權。況甲○○固應將系爭不動產所有權移轉登記予上訴
    人，然有待上訴人為對待給付674,839元本息之同時，方負
    有將系爭不動產所有權移轉登記予上訴人之義務。依強制執
    行法第130條第1項、第2項前段：「命債務人為一定之意思
    表示之判決確定或其他與確定判決有同一效力之執行名義成
    立者，視為自其確定或成立時，債務人已為意思表示。前項
    意思表示有待於對待給付者，於債權人已為提存或執行法院
    就債權人已為對待給付給予證明書時，視為債務人已為意思
    表示」規定之反面解釋，於債權人即上訴人已為提存或執行
    法院就上訴人已為對待給付給予證明書前，不能視為債務人
    即甲○○已為意思表示，上訴人迄未舉證其已將674,839元
    本息之對待給付為提存或已為對待給付，本件即不能視為甲
    ○○已為意思表示。從而，上訴人因甲○○不能視為已為將
    系爭不動產所有權移轉登記之意思表示而取得系爭不動產之
    所有權，自不能依民法第767條之規定，以所有權人之身分
    請求乙○○自系爭建物遷出，並返還系爭建物予上訴人，上
    訴人此部分之請求，亦屬無據。
  (二)上訴人再依不當得利、解除契約回復原狀之法律關係請求乙
    ○○應自系爭建物遷出，並返還系爭建物予上訴人云云。惟
    按「無法律上之原因而受利益，致他人受損害者，應返還其
    利益。雖有法律上之原因，而其後已不存在者，亦同」，民
    法第179條定有明文，該條規定不當得利之成立要件，必須
    無法律上之原因而受利益，致他人受損害，且該受利益與受
    損害之間有因果關係存在。而系爭建物係上訴人將之出賣並
    交付於甲○○占有使用，上訴人因不能使用系爭建物而受利
    益者為甲○○，縱乙○○得甲○○之同意而占有使用系爭建
    物而受利益，與上訴人所受損害之間亦無直接因果關係，上
    訴人依不當得利之法律關係，請求乙○○返還其利益（自系
    爭建物遷出，並返還系爭建物予上訴人），即屬無從准許。
    同理，上訴人依民法第179條之規定，請求乙○○給付相當
    於租金之不當得利，亦因上訴人所受損害、乙○○所受利益
    間無直接因果關係而不應准許。再上訴人所受損害與乙○○
    得甲○○同意而占有使用系爭建物間亦無直接因果關係，則
    上訴人依侵權行為之法律關係請求乙○○給付相當於租金之
    損害金，仍屬無據。又系爭契約存在於上訴人與甲○○間，
    依解約協議書之約定，互負回復原狀者亦為上訴人、甲○○
    ，與乙○○無涉，則上訴人依解除契約回復原狀之法律關係
    請求乙○○應自系爭建物遷出，並返還系爭建物予上訴人，
    於法無據。
  (三)以上，上訴人依民法第767條、不當得利、解除契約回復原
    狀之規定，乙○○應自系爭建物遷出、返還系爭建物予上訴
    人；依民法第179條、侵權行為之規定請求乙○○給付相當
    於租金之不當得利、損害金，於法無據，不應准許。
六上訴人追加主張甲○○給付相當於租金之不當得利一節，查上
  訴人將系爭不動產出賣於甲○○，並將之交付甲○○占有，嗣
  上訴人與甲○○雖於88年1月11日簽立解約協議書，約定雙方
  互負回復原狀義務，惟甲○○迄未將系爭建物返還上訴人等情
  ，為上訴人、甲○○所不爭執。雖甲○○將系爭建物以使用借
  貸法律關係交付乙○○使用，此時貸與人即甲○○係經由借用
  人即乙○○維持其對借用物之事實上管領力，依民法第941條
  「質權人、承租人、受寄人或基於其他類似之法律關係，對於
  他人之物為占有者，該他人為間接占有人」之規定，甲○○為
  間接占有人，仍不失為現在占有人。再按契約解除時，受領之
  給付為物之使用者，應照受領時之價額，以金錢償還之，民法
  第259條第3款定有明文，故契約解除時，當事人雙方回復原狀
  之義務，除法律另有規定或契約另有訂定外，受領之給付為物
  之使用者，應照受領時之價額，以金錢償還之。是買受人受領
  房屋已居住相當期間，於買賣契約解除後，自應估計與租金額
  相當之金錢返還出賣人（最高法院78年度台上字第611號判決
  參照）。本件甲○○早於88年1月11日前即受領系爭建物，嗣
  與上訴人簽立解約協議書合意解除系爭契約，迄今未將建物返
  還於上訴人。而無權占有他人之不動產，可能獲得相當於租金
  之利益，為社會通常之觀念，上訴人依不當得利之法則請求返
  還不當得利，以無法律上之原因而受利益，致他人受有損害為
  其要件，所得請求返還之範圍，應以對方所受之利益為度，非
  以請求人所受損害若干為準（最高法院61年台上字第1695號判
  例參照），原則上應以相當於該不動產之租金額為限，而系爭
  建物之每月租金為21,000元，已如上述，則上訴人請求甲○○
  給付相當於租金之不當得利每月21,000元，自屬有據。又因上
  訴人主張以甲○○積欠之不當得利與上訴人之對待給付抵銷，
  經本院認定上訴人對待給付230萬元按月附加利息，與甲○○
  每月21,000元之不當得利抵銷，上訴人迄97年6月10日之對待
  給付為674,839元，則甲○○應自97年6月11日起至返還系爭建
  物之日止，按月給付21,000元之不當得利。
七綜上所述，上訴人依解約協議書之約定、民法第259條、第767
  條、第179條之規定，於為對待給付674,839元之同時，請求甲
  ○○將坐落臺北市○○區○○段2小段365地號、面積402平方
  公尺、權利範圍千分之53之土地，及同小段1054建號、門牌為
  臺北市大安區○○○路○段111巷7號7樓、權利範圍全部之建物
  所有權移轉登記予上訴人；請求甲○○自97年6月11日起至返
  還系爭建物之日止，按月給付上訴人21,000元，於法有據，應
  予准許，其逾此範圍之請求，於法無據，應予駁回，其敗訴部
  分，假執行之聲請亦失所依據，應併予駁回。另按「上訴人雖
  僅就命其對待給付部分，提起上訴，惟命為對待給付之判決，
  係將本案給付附加對待給付之條件，對待給付並非訴訟標的，
  本案給付始為訴訟標的，故本案給付與對待給付具有不可分之
  關係，對待給付部分如無可維持，本案給付部分應併予廢棄」
  ，已據最高法院83年台上字第3039號著為判例，原判決之對待
  給付無可維持，則甲○○之本案給付部分應併予廢棄，爰將原
  判決命上訴人為對待給付230萬元、甲○○之本案給付（即原
  判決主文第二項）廢棄，改判如主文第二項所示。上開不應准
  許部分（包括依不當得利之規定，請求乙○○自系爭建物遷出
  及返還系爭建物予上訴人、給付相當於租金之不當得利部分）
  ，原審為上訴人敗訴之判決，並駁回其假執行之聲請，核無不
  合，上訴意旨指摘原判決此部分不當，求予廢棄改判，為無理
  由，應予駁回。上訴人追加之訴部分，請求甲○○自97年6月
  11日起至返還系爭建物之日止，按月給付上訴人21,000元之不
  當得利，於法有據，應予准許，其逾此範圍之追加之訴（包括
  請求甲○○給付不當得利超過上開應准許範圍；追加依不當得
  利、解除契約回復原狀之法律關係，請求乙○○自系爭建物遷
  出、返還系爭建物予上訴人；追加依侵權行為請求乙○○給付
  相當於租金之損害金部分），於法無據，應予駁回。上訴人陳
  明就第三、四項聲明，願供擔保聲請宣告假執行，核本院命甲
  ○○給付部分尚無不合，爰酌定相當擔保金額，准予宣告假執
  行，其餘追加之訴敗訴部分，假執行之聲請失所依據，應併予
  駁回。
八本件因事證已臻明確，兩造其餘攻擊、防禦方法及所為之立證
  ，經審酌後認與判決之結果不生若何影響，無庸再逐一予以論
  列，合併敘明。
據上論結，本件上訴、追加之訴均為一部有理由，一部無理由，
依民事訴訟法第450條、第449條第1項、第79條、第463條、第
390條第2項，判決如主文。
中    華    民    國    97    年    6     月    24    日
                    民事第十六庭
                        審判長法  官 沈方維
                              法  官 王淇梓
                              法  官 湯美玉
正本係照原本作成。
如不服本判決，應於收受送達後20日內向本院提出上訴書狀，其
未表明上訴理由者，應於提出上訴後20日內向本院補提理由書狀
（均須按他造當事人之人數附繕本）上訴時應提出委任律師或具
有律師資格之人之委任狀；委任有律師資格者，另應附具律師資
格證書及釋明委任人與受任人有民事訴訟法第466條之1第1項但
書或第2項（詳附註）所定關係之釋明文書影本。
中    華    民    國    97    年    6     月    24    日
                              書記官 蕭進忠
附註：
民事訴訟法第466條之1（第1項、第2項）：
對於第二審判決上訴，上訴人應委任律師為訴訟代理人。但上訴
人或其他法定代理人具有律師資格者，不在此限。
上訴人之配偶、三親等內之血親、二親等內之姻親，或上訴人為
法人、中央或地方機關時，其所屬專任人員具有律師資格並經法
院認為適當者，亦得為第三審訴訟代理人。


司法院資訊處製作；財團法人民間司法改革基金會備份。
